臺灣新北地方法院板橋簡易庭簡易民事判決
110年度板簡字第2694號
原      告  陳昱豪  
訴訟代理人  林彥妤律師
            王志超律師
被      告  鄭良平  

訴訟代理人  蘇奕全律師 
複代理人    蘇祐珽律師
上列當事人間請求確認本票債權不存在事件，於民國111年8月17
日言詞辯論終結，本院判決如下：
    主  文
確認被告持有原告所簽發如附表所示之本票，對原告之本票債權
不存在。
原告其餘之訴駁回。
訴訟費用由被告負擔二分之一，餘由原告負擔。
    事  實  及  理  由
一、按訴狀送達後，原告不得將原訴變更或追加他訴，但請求之
    基礎事實同一者；擴張或減縮應受判決事項之聲明者，不在
    此限，民事訴訟法第255條第1項第2款、第3款定有明文。本
    件原告起訴時原聲明為：確認如附表所示票據編號TS389456
    、TS389455、TS389457及TS493726號本票，被告對於原告之
    債權不存在。嗣於民國111年5月18日言詞辯論期日以民事變
    更訴之聲明暨準備（一）狀變更聲明為：先位聲明：確認被
    告持有原告簽發之附表編號TS389456、TS389455、TS389457
    本票無效。確認被告持有原告簽發之附表編號TH493726本票
    債權不存在；備位聲明：確認被告持有原告簽發之附表編號
    TS389456、TS389455、TS389457、TH493726本票債權不存在
    。核其請求之基礎事實屬同一，且不甚礙被告之防禦及訴訟
    之終結，揆諸首揭規定，應予准許。又本件被告經合法通知
    ，未於最後言詞辯論期日到場，核無民事訴訟法第386條各
    款所列情事，爰依原告聲請，由其一造辯論而為判決。
二、原告起訴主張：
  ㈠先位部份：
  ⒈依票據法第120條第1項第六款以及同法第11條第1項規定，編
    號TS389456、TS389455、TS389457之三紙本票(下稱系爭3紙
    本票)上之發票日並非原告所填載，僅有編號TH493726號本
    票上之發票日為原告填寫，兩者之筆跡明顯非屬同一人，再
    由被告於另案就上開本票聲請強制執行之民事聲請狀之筆跡
    可認，上開三紙支票之發票日應為被告未經原告授權自行填
    寫，是以系爭本票欠缺應記載事項為無效之票據。
  ⒉又被告從事汽車貸款，原告則係經營修/改車廠。於108年間
    因原告出車禍、員工離職等種種原因，導致修車廠經營困難
    ，資金周轉不靈，原告遂於108年間向被告借款約新臺幣(下
    同)40萬元，陸續還款約10萬元後、剩餘30萬元，原告便於1
    08年4月23日簽發30萬元之本票一紙予被告。另於108年7月1
    8日，原告又以其所有價值約300萬元之馬力測試機設備（下
    稱系爭設備）作為擔保，向被告借款30萬元，約定借款期間
    為2個月，每個月利息10%，被告並已先將2個月之利息即6萬
    元扣除，是以被告僅匯款24萬元予原告。借款期間屆至時，
    又逢原告所經營之修車廠搬遷、與客戶間之糾紛等情形，未
    有能力還款，原告便向被告請求展延。於109年10月17日，
    被告同意展延一年至110年10月17日，並要求原告簽發TS389
    456、TS389455、TS389457即系爭3紙本票各20萬元共計60萬
    元之本票充作利息，原告積欠之本金為60萬元，以每個月5
    萬計算，一年即為60萬元利息。惟當時原告並未填載發票日
    ，系爭3紙本票上之發票日並非原告所填寫，應為無效本票
    ，同上所述。被告並於同日即109年10月17日另要求原告簽
    立編號TH493726，票面金額100萬元之本票1紙，則為108年4
    月23日起至109年10月17日之利息，縱然原告對於被告所提
    出之金額有所疑慮，惟因當時原告實無能力立刻將所有積欠
    之款項償還與被告，亦擔憂被告即刻便會將原告所有之設備
    拆走，則原告將無法再經營修車廠，是以原告迫於無奈下方
    再度簽立該張本票。嗣後，於110年3月31日，尚未達被告同
    意展延之10月17日，被告即至原告之修車廠將原告所有之系
    爭設備拆除，並約於同年4月份賣出以為清償。
  ⒊依民法第205條規定，就系爭編號TH493726本票部分，原告積
    欠之本金僅為60萬元，自108年4月23日起至109年10月17日
    利息卻高達100萬元，依前開規定顯屬重利，原告所積欠之
    利息中應僅有年息16%之部分即144,000元有效（計算式：60
    0,000×16%×1.5），超過之部分實屬無效。
  ⒋況且，被告亦已將原告所有之系爭設備賣出而清償完畢，蓋
    系爭設備原告當初購買時之價值為300萬元，於110年原廠之
    報價則為63,980.1美元，以匯率30元計算，約為新臺幣1,91
    9,403元，是以原告顯已清償完畢，兩造間無任何債權債務
    關係甚明。
  ㈡備位部份：
  ⒈依民法第205條規定，查系爭3紙本票為109年10月17日至110
    年10月17日、每月5萬元、共計60萬元之利息，惟被告於110
    年4月即將系爭設備賣出以為清償，是以利息之計算應僅至1
    10年4月，況且被告約定借款利息約為每月8%（計算式：一
    個月5萬元利息÷本金60萬元≒0.08），等於每年高達96%之利
    息，顯為重利，由前開規定可知，超過年息16%部分之約定
    無效，是以依照年息16%計算，109年10月至110年4月之利息
    亦僅為48,000元（計算式：600,000×16%×0.5），超過部分
    顯為無效。
  ⒉況且，被告亦已將原告所有之系爭設備賣出而清償完畢，蓋
    系爭設備原告當初購買時之價值為300萬元，於110年原廠之
    報價則為63,980.1美元，以匯率30元計算，約為新臺幣1,91
    9,403元。至於原告積欠被告之款項總計為本金300,000元，
    此因108年4月23日原告所欠之30萬元本金，已有簽發編號TH
    975815之本票，被告亦據以執行，因此不列入，以及利息14
    4,000元、48,000元，共計為492,000元，扣除被告先前預扣
    之60,000元，僅剩432,000元。系爭設備之價值顯高於原告
    之債務，足證原告已清償完畢，被告仍執系爭四紙編號TS38
    9456、TS389455、TS389457以及TH493726之本票為請求顯無
    理由。
  ㈢對被告抗辯之陳述：
  ⒈依最高法院50年台上第1659號判例、70年度台上第1016號判
    決、80年度台上第1713號判決及108年度台簡抗字第156號民
    事裁定意旨，經比較編號TH493726以及編號TS389455、TS38
    9456、TS389457之本票上之發票日期之筆跡，即可看出兩者
    數字之寫法完全不同，尤其是當中數字「7」之寫法有明顯
    的不一致。再比對被告提出之本票強制執行之民事聲請狀中
    數字之寫法與原告於111年3月1日提出之請假狀中數字之寫
    法，再比對編號TS389455、TS389456、TS389457之本票，可
    認編號TS389455、TS389456、TS389457之本票即系爭3紙本
    票與被告提出之民事聲請狀中數字寫法一致，而與原告之寫
    法完全不一致，足認系爭3紙本票確實為被告自行填寫甚明
    ，被告主張殊不可採。是以，系爭3紙本票上之發票日並非
    原告所填載，原告亦無授權被告填載甚明，依前開判決見解
    ，執票人主張行使票據權利，若票據債務人抗辯該票據並非
    由發票人簽發，自應由執票人舉證證明該票據確屬真正，是
    以本件即應由執票人即被告就發票日為原告所填載或原告有
    授權被告填載負據證責任，被告主張應由原告負舉證責任實
    有所誤。
  ⒉被告主張系爭設備係約定被告未如期返還時作為被告以30萬
    之金額向原告購買云云。惟查，原告並不爭執於108年4月23
    日曾向被告借款30萬元，並就編號TH0000000本票作為履約
    擔保亦不爭執，是以於本件原告並無請求確認上開編號TH00
    00000本票不存在。惟於108年4月23日之借款並未以系爭設
    備作為擔保，由被告提出之被證1即借貸契約，亦僅記載原
    告交付編號TH0000000本票作為履約擔保，全未提及以系爭
    設備作為擔保，況且倘若如被告所述108年4月23日之借款原
    告若未償還(假設語氣，原告否認之)，視為將系爭設備以30
    萬元賣給被告，則被告此筆借款應已受償，何以又就編號TH
    0000000本票聲請強制執行，豈非雙重獲利，實不合理。再
    者，原告當初係以美金57,375元自美國購入系爭設備，換算
    新臺幣約為1,721,250元（以匯率30元計算），故原告豈可
    能答應以30萬元之價格賣給被告。
  ⒊實則，系爭設備係作為原告另於108年7月18日向被告借款30
    萬元以及每個月10%借款利息之擔保，而原告於兩個月期限
    屆至，仍未有能力還款時，便向被告請求展延一年至110年1
    0月17日，被告亦同意，方於109年10月17日再度簽立編號TS
    389456、TS389455、TS389457之本票即系爭3紙本票作為展
    延這一年來之利息總額，惟系爭3紙本票因原告未載發票日
    而無效，如前所述；而因原告於108年4月23日向被告之借款
    尚未返還，是以被告並要求原告簽立TH493726之本票作為10
    8年4月23日至109年10月17日之借款利息，並同樣以系爭設
    備作為擔保，蓋倘非原告以系爭設備擔保向被告借款之本金
    以及利息，被告如何可能在原告未償還108年4月23日之借款
    時，又於同年7月18日答應借款予原告，並答應原告展延之
    要求。此有兩造間之LINE對話紀錄以及被告匯款紀錄可證，
    原告確實有於108年7月間再度向被告借款30萬元且兩造間確
    實有利息之約定。末以，被告於110年3月31日先率領5、6名
    人士至原告廠房除了將當初擔保之系爭設備拆除以外，尚拆
    除原告所有之美國進口鋁合金馬力機樓梯，價值美金2,900
    元，折合新臺幣約為87,000元（以匯率30元計算）、強力風
    扇4隻、循環扇等設備價值共約3萬元。因斯時被告等人態度
    強硬，並且擅自拆除不屬於擔保項目之設備，原告便向桃園
    八德分局廣興派出所報案，派出所員警抵達後，原告之工廠
    又遭2、30名黑衣人士圍堵，派出所便協助聯繫八德分局之
    警員前來處理，被告斯時即向警方表示因原告積欠被告債務
    ，因此仍堅持拆除並搬離。綜上，就編號TH493726之本票原
    因關係為借款利息，是以超過年息20%部分即超過180,000元
    之部分被告並無請求權，而被告既已將所擔保之馬力機拆除
    並變賣（被告亦不爭執），則原告已將債務清償完畢甚明。
    退步言之，縱認編號TH493726票面金額100萬元之本票原因
    關係並非為利息而為借款（假設語氣，原告否認之），惟遭
    被告主張為了抵債而拆除並搬走之原告所有之馬力機、鋁合
    金樓梯、強力扇、循環扇等風扇設備，價值亦已超過100萬
    元，甚至超過四張本票之金額160萬元（計算式：馬力機1,7
    21,250元+鋁合金樓梯87,000元+強力扇、循環扇約30,000元
    ），是以兩造間已無債權債務關係甚明。
  ⒋被告復主張民法第205條為109年12月29日方修正，惟縱使依
    舊法之約定，超過20%部分被告亦無請求權，是以原告積欠
    之本金為108年4月23日之借款30萬元以及108年7月18日之借
    款30萬元，共計60萬元，是以原告所積欠之利息中超過180,
    000元部分之利息（計算式：600,000×20%×1.5），被告亦無
    請求權。
三、被告則以：
  ㈠緣原告於108年4月23日向被告借貸30萬元，並簽立金錢消費
    借貸契约書，以及編號TH975815之本票作為履約之擔保，且
    約定借貸期間為108年4月23日起至同年月30日止，若原告若
    未如期返還借款，則被告所貸與原告30萬元部分，視為被告
    以30萬元向原告購買其所持有之系爭設備，然原告於借貸期
    滿後，未如期返還借款，因此原告將其所持有之系爭設備作
    為買賣之商品給付予被告，因而系爭設備係於原告未清償債
    務時，依兩造之約定，被告視為買賣商品向原告購入，並非
    係原告所主張之將其出賣並清償債務。依民法第153條第1項
    規定，兩造對於系爭設備買賣乙事雖未明確訂立契約，然就
    系爭設備之買賣已於雙方意思表示合致時成立，而原告於上
    開債務未清償之時，此附帶條件之買賣契約亦已成立，被告
    係向原告購入系爭設備，而在於被告購得系爭設備後，與第
    三人成立其他買賣契約應與兩造間債務無關。
  ㈡依票據法第11條第2項及民事訴訟法第277條前段規定，原告
    應對於其主張並未授權被告自行填寫系爭3紙本票乙事負舉
    證責任，然如前述，原告所主張之理由並無法積極證明此事
    ，故原告之主張顯無理由。另依最高法院111年度台簡上字
    第15號裁判意旨及民法債編施行法第10之1條、第36條第5項
    規定，票據為無因證券，與其基礎之原因關係各自獨立，票
    據上權利之行使不以其原因關係存在為前提，而原告堅稱其
    開立之編號TS389455、TS389456、TS389457、TH493726本票
    皆為借款之利息，以及被告於108年4月23日起至109年10月1
    7日收取超過周年16%之利息云云，然原告一再主張票據之存
    在係為利息，應如前述，依民事訴訟法第277條負舉證責任
    ，又依民法債編施行法第10之1條、第36條第5項規定，民法
    205條係於109年12月29日修正，公布後六個月施行，且修正
    前之利息約定不朔及既往，縱使如原告所主張票據之基礎原
    因係為利息，而所謂超過周年16%之利息云云，更係毫無理
    由。編號TH493726之本票確實為原告所簽而屬真正，原告主
    張其係迫於無奈下再度簽立此本票云云，然其此一說詞，未
    據舉證以實其說，自難遽信等語置辯。並聲明：原告之訴駁
    回。訴訟費用由原告負擔。
四、法院之判斷：
  ㈠按確認法律關係之訴，非原告有即受確認判決之法律上利益
    者，不得提起之。確認證書真偽或為法律關係基礎事實存否
    之訴，亦同。民事訴訟法第247條第1項定有明文。被告持有
    原告名義簽發之如附表所示之系爭本票，向本院民事執行處
    聲請強制執行乙節，經本院依職權調取100年度司票字第903
    1號民事卷宗附卷可稽，足認原告有即受強制執行之危險，
    而原告既否認系爭本票為其所簽發，其不安之危險地位須提
    起確認本票債權不存在之訴始能除去，故原告提起本確認訴
    訟，有即受確認判決之法律上利益，核無不合，應予准許。
  ㈡次按本票發票人就本票上應記載事項之填寫，不論絕對或相
    對應記載事項，凡自行決定效果意思後，再囑託他人據之完
    成票據行為者，或授權他人於代理權限內，由該他人自己決
    定效果意思，並以本人名義完成票據行為，效果直接歸屬於
    本人者，皆無不可，不以發票人自己填載為必要。是發票人
    將空白本票交付執票人，並授權其於交付後自行填寫金額及
    發票日，於法尚無不合，自難認系爭本票為無效票據。（最
    高法院104年度台簡上字第12號判決之要旨）。再按，票據
    法第十一條第一項固規定，欠缺該法所規定票據上應記載事
    項之一者，其票據無效。但此項規定，並不否定空白票據補
    充權之存在。又空白票據仍為有價證券之一種，並不失其流
    通性。本件系爭支票發票之月份，縱如蔡某某所證，係上訴
    人即執票人所補填，但上訴人之補充行為，倘係出於票據行
    為人之授權，尚難仍認該票據無效(最高法院71年度台上字
    第1474號判決之要旨)。依前開裁判要旨，可知實務上承認
    空白票據授權之效力為有效，如附表所示之本票緣起於原告
    向被告借貸所簽發，而原告於109年10月17日，在被告同意
    展延清償日一年至110年10月17日，並要求原告簽發TS38945
    6、TS389455、TS389457即系爭3紙本票、各20萬元共計60萬
    元充作利息，此等情節已為原告所自認，且系爭3紙本票皆
    係由其親自簽名後並交予被告，亦為原告所不爭執，揆諸前
    開見解，足認原告確有授權被告自行填載發票日，從而，原
    告主張系爭附表編號1、2、3號本票因欠缺應記載事項而無
    效，並無可取。
  ㈢末按當事人主張有利於己之事實者，就其事實有舉證之責任
    ，但法律別有規定，或依其情形顯失公平者，不在此限，民
    事訴訟法第277條定有明文。是主張權利存在之人就權利發
    生事實負舉證責任，主張權利不存在之人就權利障礙事實、
    權利消滅事實、權利排除事實負舉證責任。經查，原告主張
    系爭設備業已遭被告搬走抵債，被告就確實搬走系爭設備乙
    事並不爭執，雖辯稱略以：原告於108年4月23日向被告借貸
    30萬元，並簽立金錢消費借貸契约書，以及編號TH975815之
    本票作為履約之擔保，且約定借貸期間為108年4月23日起至
    同年月30日止，若原告若未如期返還借款，則被告所貸與原
    告30萬元部分，視為被告以30萬元向原告購買其所持有之系
    爭設備，然原告於借貸期滿後，未如期返還借款，因此原告
    將其所持有之系爭設備作為買賣之商品給付予被告，因而系
    爭設備係於原告未清償債務時，依兩造之約定，被告視為買
    賣商品向原告購入，並非係原告所主張之將其出賣並清償債
    務云云，揆諸前開見解，自應由被告就兩造間約定在原告未
    能如期償還借款時，系爭設備將用30萬元價格售予被告等情
    負舉證責任，被告雖提出兩造間所簽立之金錢消費借貸契約
    書為證，惟查，其中並未記載有被告所稱之若原告未如期返
    還借款，則被告所貸與原告30萬元部分，視為被告以30萬元
    向原告購買其所持有之系爭設備等節，又被告對於系爭設備
    時價遠超過原告所簽發如附表所示本票之票面金額160萬元
    乙節亦未爭執，又被告復未再提出其他相關事證資料以實其
    辯，是原告主張兩造間已無債權債務關係存在，應可採信。
五、從而，原告提起本件訴訟，請求確認被告持有如附表所示之
    本票債權請求權不存在，為有理由，應予准許。
六、本件事證已臻明確，兩造其餘攻擊防禦方法及所提之證據，
    核與判決結果無影響，毋庸再予一一論述，附此敘明。
七、結論：原告先位之訴為無理由，備位之訴為有理由，依民事
    訴訟法第436條第2項、第385條第1項、第79條，判決如主文
    。
中　　華　　民　　國　　111 　年　　9 　　月　　7 　　日
                      臺灣新北地方法院板橋簡易庭
                            法  官  呂安樂
以上為正本係照原本作成。
如不服本判決，應於送達後20日內，向本院提出上訴狀並表明上
訴理由，如於本判決宣示後送達前提起上訴者，應於判決送達後
20日內補提上訴理由書（須附繕本）。
中　　華　　民　　國　　111 　年　　9 　　月　　7 　　日
                            書記官  魏賜琪
附表：
編號 發票日 票面金額 (新臺幣) 到期日 票據號碼  1 109年10月17日 200,000元 未載 TS389456 2 109年10月17日 200,000元 未載 TS389455 3 109年10月17日 200,000元 未載 TS389457 4 109年10月17日 1,000,000元 未載 TH493726